最高法院民事判決　　　　　　九十四年度台上字第一八五八號
　　上　訴　人　台灣銀行股份有限公司
　　法定代理人　李 勝 彥
　　訴訟代理人　石 繼 志律師
　　被 上訴 人　甲○○○
　　　　　　　　　　　　　71.
上列當事人間請求清償借款事件，上訴人對於中華民國九十三年
四月二十九日臺灣高等法院高雄分院第二審更審判決（九十二年
度上更(一)字第四四號），提起上訴，本院判決如下：
    主  文
原判決廢棄，發回台灣高等法院高雄分院。
    理  由
本件上訴人主張：被上訴人於民國八十七年七月十七日，因出售
土地予第一審共同被告謝詩傑，而擔任借款人謝詩傑之連帶保證
人，向屏東縣東港信用合作社（下稱東港合作社）借款新台幣（
下同）六百萬元（下稱系爭借款），約定清償期為九十年七月十
七日，並提供被上訴人原出售予謝詩傑之土地設定抵押權與東港
合作社，屆期未償，經該社聲請拍賣抵押物實施分配結果，尚欠
本金三百零八萬九千五百五十五元。嗣伊已概括承受東港合作社
之權利義務，爰依消費借貸及連帶保證之法律關係，求為命被上
訴人與謝詩傑連帶給付上述餘欠，及自八十九年七月十八日起至
清償日止，按年息百分之十點五計算之利息，並自八十九年八月
十八日起至清償日止，逾期在六個月以內者，按上開利率百分之
十，逾期超過六個月者，按該利率百分之二十計付違約金之判決
（第一審判命共同被告謝詩傑如數給付部分，未據謝詩傑聲明不
服，已告確定）。
被上訴人則以：伊因前已將所有土地出賣予謝詩傑，而於謝詩傑
向東港合作社貸款時，雖同意提供該土地設定抵押權與東港合作
社，但並未擔任謝詩傑之連帶保證人，自不負連帶清償責任等語
，資為抗辯。
原審維持第一審所為上訴人敗訴部分之判決，駁回其上訴，係以
：第一審共同被告謝詩傑前向上訴人概括承受其權利義務之東港
合作社借款六百萬元，嗣經拍賣抵押物實施分配結果，尚有本金
三百零八萬九千五百五十五元未清償，為兩造所不爭。上訴人主
張被上訴人擔任謝詩傑系爭借款之連帶保證人，固據提出擔保放
款借據及授信約定書（下稱系爭約定書）為證，惟該借據連帶保
證人欄「甲○○○」之簽名，既非被上訴人所為，上訴人就其自
承係行員代簽之事實，又未舉證證明係經被上訴人之同意，足見
被上訴人並未於借據之連帶保證人欄簽名。縱系爭約定書上立約
人對保簽章欄上之「甲○○○」簽名為真正，然該約定書屬定型
化契約，並無被上訴人願擔任謝詩傑系爭借款連帶保證人之記載
，其中第一條、第十一條約定：立約人所負之債務包括保證債務
，及主債務人如未依約履行，立約人當即負責如數付清等旨，所
稱之保證，究係保證何人之何項債務？及若干債務？則均未予特
定。上訴人復未提出其他證據證明被上訴人同意擔任謝詩傑之連
帶保證人，自無從僅因被上訴人簽立系爭約定書，及該約定書有
上開之約定，即令被上訴人負系爭借款之連帶清償之責。證人郭
武士為東港合作社行員，其證詞已不免迴護；況其就對保時有無
核對被上訴人之身分證件，先後證述亦屬不一。參以被上訴人已
於八十三年間申請將其出生年月日，由二十五年九月八日更正為
二十三年九月八日，郭武士卻於八十七年之授信約定書之對保欄
位，仍記載被上訴人之出生年月日為二十五年九月八日，益見郭
武士所為被上訴人於簽立授信約定書時，明確知悉替謝詩傑作保
證人之證詞，不能為有利於上訴人之認定。至系爭借款之流向，
與認定被上訴人是否為該借款之連帶保證人尚屬無涉。是上訴人
主張被上訴人為謝詩傑連帶保證人，請求被上訴人連帶給付上開
借款餘額及利息、違約金，於法無據，不應准許等詞，為其判斷
之基礎。
查系爭約定書上被上訴人之簽名為真正，其中第一條、第十一條
約定，立約人所負之債務包括保證債務，及主債務人如未依約履
行，立約人當即如數付清之旨，均為原審認定之事實。則上訴人
一再主張：被上訴人與其子余吉原，原於七十九年二月二十一日
共同向東港合作社借款三百萬元，並提供被上訴人所有坐落屏東
縣新園鄉○○段六九三之一、六九三之二、九六三之三號土地，
設定抵押權予東港合作社以為擔保。八十一年三月十六日又增借
三百萬元，合計六百萬元，仍以上開土地設定七百二十萬元之抵
押權。八十四年三月二十一日屆期辦理展期，及變更借款名義人
為余吉原一人，被上訴人轉而與其夫余鎰燦擔任連帶保證人，均
經被上訴人簽立授信約定書或於舊約定書修正日期，而經對保。
八十五年十月十九日，被上訴人將其中六九三之二、六九三之三
號土地出賣予謝詩傑，八十七年五月上開借款屆期後，謝詩傑於
八十七年七月十七日提供該二筆土地為擔保，以借新還舊方式，
向東港合作社辦理抵押貸款六百萬元，該社乃將謝詩傑新貸款項
撥入其帳號，再經謝詩傑以轉帳清償余吉原之原欠款等情（原審
上字卷三四頁、三七頁；上更(一)字卷四七頁反面、四八頁）。並
稱：被上訴人多次簽立授信約定書，用途甚為明晰，八十七年七
月十五日所簽立之系爭約定書，非挪用自他借款之約定書（原審
上更(一)字卷四八頁反面）；基於金融機構之作業程序，東港合作
社仍要求原土地所有權人（被上訴人）為連帶保證人，被上訴人
知悉且同意此事（原審上字卷三六頁）等語，及提出授信約定書
、擔保放款借據、借款申請書、放款對帳單、放款支出、收入傳
票暨土地登記簿謄本為證（原審上更(一)字第五○至五三頁；上字
卷六六頁至六九頁；一審卷八二頁至一一八頁）。再證諸證人郭
武士所證：被上訴人甲○○○借款尚未清償，……要求將借款人
改為謝詩傑名義，因為甲○○○只賣一（二）筆土地，故換保時
要求他（她）作保證人，放款予謝詩傑前兩日去甲○○○家中對
保各節（一審卷六九頁），是否猶不足以認定被上訴人與東港合
作社間已就系爭約定書所約定之保證債務為特定？若被上訴人無
其他借款或保證債務，何以無端簽立系爭約定書？其簽立系爭約
定書，苟非為擔任謝詩傑系爭借款之連帶保證人，何以於謝詩傑
借款（八十七年七月十五日）之前二日簽立？如謝詩傑確以「借
新還舊」之方式，向東港合作社貸款以清償被上訴人之子余吉原
之舊欠，倘未維持原擔保或增加其他擔保，東港合作社是否可能
免除被上訴人原為之連帶保證人責任？原審就上述被上訴人是否
明知謝詩傑之借新還舊，因而簽立系爭約定書擔任連帶保證人等
關涉其應否負連帶清償責任之事項，未遑詳予調查審認，遽為不
利於上訴人之判決，自嫌速斷。上訴論旨，指摘原判決不當，求
予廢棄，非無理由。
據上論結，本件上訴為有理由。依民事訴訟法第四百七十七條第
一項、第四百七十八條第二項，判決如主文。
中　　華　　民　　國　九十四　年　　十　　月　 十三 　日
                      最高法院民事第五庭
                          審判長法官  蘇　茂　秋
                                法官  朱　建　男
                                法官  蘇　達　志
                                法官  陳　碧　玉
                                法官  王　仁　貴
      本件正本證明與原本無異
                                      書  記  官
中　　華　　民　　國　九十四　年　　十　　月　二十五　日
                                                      Ｋ
